【裁判字號】    95,上易,38
【裁判日期】    950504
【裁判案由】    詐欺
【裁判全文】
臺灣高等法院刑事判決                  95年度上易字第38號
上  訴  人  臺灣宜蘭地方法院檢察署檢察官
被      告  丙○○
選任辯護人  郭美春律師
上列上訴人因被告詐欺案件，不服臺灣宜蘭地方法院94年度易字
第123號，中華民國94年11月29日第一審判決（起訴案號：臺灣
宜蘭地方法院檢察署93年度偵字第3295號），提起上訴，本院判
決如下：
    主  文
上訴駁回。
    理  由
一、公訴意旨略以：被告丙○○自民國92年9月15日起至93年7月
    2日止，在鴻驊食品有限公司（代表人為乙○○，以下簡稱
    鴻驊公司）擔任業務員，負責業務推銷與拿帳單向客戶收取
    貨款之工作。有關收款工作，係每月初由被告拿帳單向客戶
    收取貨款現金並應即交回給鴻驊公司會計或出納人員收執。
    被告於離職後之93年7月19日，仍假藉鴻驊公司業務員之身
    分，前往宜蘭縣蘇澳鎮，向鴻驊公司客戶山東小館負責人甲○○收取貨款，甲○○不疑有他，因此陷於錯誤而交付新臺
    幣（下同）38,600元之貨款，因認被告涉犯刑法第339條第1
    項之詐欺取財罪嫌等語。
二、本件公訴人認被告涉有上揭犯罪，無非係以證人乙○○於93
    年12月7日偵查中證稱：伊公司應向山東小館收取之38,600
    元之貨款，伊公司之業務主管去收時，山東小館表示已遭被
    告收走等語為其主要論據。訊據被告固坦承：伊自92年9月
    15日起至93年7月2日止，在鴻驊公司擔任業務員，負責業務
    推銷及向客戶收取貨款之工作，嗣於93年7月2日離職。又其
    於離職後之93年7月19日向宜蘭縣蘇澳鎮山東小館負責人甲○○收取貨款38,600元，所收取之貨款並未繳回鴻驊公司等
    情。惟堅詞否認有何詐欺取財犯行，辯稱：因鴻驊公司積欠
    伊4萬多元之薪資，伊係基於抵銷之意思才扣留該筆貨款，
    故伊並無不法所有之意圖。又伊於收取貨款時有告知山東小
    館夫婦甲○○、方桂釧伊已離職，又經伊告知鴻驊公司欠薪
    不付之事實後，甲○○甚表同情，即同意被告收取該筆貨款
    ，伊並無施用詐術等語。
三、按犯罪事實應依證據認定之，無證據不得推定其犯罪事實；
    另不能證明被告犯罪者，應諭知無罪之判決，刑事訴訟法第
    154條第2項、第301條第1項分別定有明文。另按刑法第339
    條第1項詐欺罪之成立，先要有以意圖為自己或第三人不
    法之所有，以詐術使人將本人或第三人之物交付為要件，
    所謂詐術使人交付，必須被詐欺人因其詐術而陷於錯誤，若
    其使用方法，不能認為詐術，亦不致使人陷於錯誤即不構成
    該罪，最高法院亦著有46年度臺上字第260號判例可資參照
    。又刑事訴訟法上認定犯罪事實所憑之證據，雖不以直接證
    據為限，間接證據包括在內，然而無論直接證據或間接證據
    ，其為訴訟上之證明，須於通常一般之人均不致有所懷疑，
    而得確信其為真實之程度者，始得據為有罪之認定，惟採用
    間接證據時，必其所成立之證據，在直接關係上，雖僅足以
    證明他項事實，而採此他項事實，本於推理之作用，足以證
    明待證事項者，方為合法，若係憑空之推想，則尚非間接證
    據，且如未發現相當證據，或證據不足以證明，自不能以推
    測或擬制之方法，以為裁判之基礎。
四、經查：
(一)、鴻驊公司積欠被告92年4月薪水16033元，5月薪水16154元，
    6月薪水12189元，7月薪水539元，總計44915元，業據證人
    即鴻驊公司之會計賴亦廷於偵查中證明。且上開積欠被告薪
    水之金額，亦據公訴人與被告雙方於原審準備程序中列為不
    爭執之事項。而鴻驊公司之負責人乙○○於警詢中告訴意旨
    亦僅述及被告將93年3月之雪梨卡拉ＯＫ之帳單據及山東小
    館收到之貨款38600元據為己有等語。而上開證人賴亦廷雖
    有證及被告侵占雪梨卡拉ＯＫ之貨款23306元，表姐小吃店
    13248元，山東小館38600元，總計75154元，然被告堅詞未
    收到雪梨卡拉ＯＫ之貨款。且證人即告訴代理人乙○○於偵
    查中另結證，其與被告至雪梨卡拉ＯＫ去收貨款，老闆不在
    ，後來用電話與老闆聯絡，老闆說已和被告講好，後來老闆
    有叫裡面的人拿一萬元給被告，公司有收到這一萬元，但還
    欠貨款23306元，且被告貨款單也沒繳給公司；另表姐的店
    13248元之貨款，有同意被告之要求抵薪水等語。準此，雪
    梨卡拉ＯＫ之貨款，被告既無收受，則證人賴亦廷作證所稱
    ，被告有欠雪梨卡拉ＯＫ之貨款未繳回云云，即不實在。從
    而核計被告在任職及離職後所收到之二筆貨款，即山東小館
    、表姐的店，有51848元，惟鴻驊公司既欠被告薪水44915元
    ，被告在民事上即可主張抵銷，雖抵銷之後，被告尚要給付
    6933元給鴻驊公司，惟亦無阻卻被告抵銷權之行使。則被告
    於93年7月19日收到山東小館之38600元之貨款後，即於7日
    內即93年7月26日以存證信函告知乙○○欲就其所收到之山
    東小館之貨款與鴻驊公司欠伊之薪水行使抵銷權，抵銷後之
    剩餘貨款，亦請公司定期與被告匯算，再償還剩餘貨款等語
    ，有存證信函一紙附偵卷21頁可憑。是即難認被告於離職後
    向山東小館所收取之貨款38600元，有意圖為己不法之所有
    之主觀犯意。
(二)、證人乙○○於本院審理時證稱：「（問：被告在鴻驊公司擔
    任職務？）業務員，工作內容是在外面找生意及寄單及收貨
    款，寄單就是跟商家確定無誤之後聯絡收款時間。」、「（
    問：出貨到收貨款多久？）山東小館是做月結，就是從一日
    到三十日送貨，由次月一日寄帳單，商家確認無誤後在二十
    日向我們約時間前往收款。」、「（問：何時知道被告向山
    東小館收貨款？）被告離職後，我向山東小館要收貨款時，
    方小姐（指山東小館方桂釧）才告訴陳文龍被告已經（將貨
    款）收走了。」等語（參見本院卷第11 8、119頁）。足認
    證人乙○○並未目擊山東小館負責人甲○○、方桂釧夫婦如
    何向陳文龍表示貨款已為被告收取之過程，甲○○或方桂釧
    究有無誤信被告仍為鴻驊公司業務員以及被告有無積極表示
    自己仍為鴻驊公司業務員等爭點，尚有不明之處，是尚難將
    證人乙○○之證詞逕採為不利於被告之證據。
(三)、又查，證人即鴻驊公司業務主任陳文龍於本院審理時證稱：
    「被告離職後老闆乙○○把被告的客戶移交給我，我手頭上
    有客戶資料.... 就到山東小館收貨款，我告訴老闆甲○○
    及他太太方桂釧說被告已經離職了，我來寄單，這邊的業務
    以後都由我處理，我問老闆何時可以收錢，老闆說七月二十
    日，我是七月四、五日去找山東小館的老闆說以後我要去收
    款，七月二十日我去收款時方桂釧說貨款已經被被告收走了
    。」、「（問：既然七月四、五日就已經告訴山東小館要由
    你收貨款，為何被告還可以去收貨款？）老闆說當時是被告
    下的貨所以貨款就交給被告。」等語（參見本院卷第121頁
    ），證人陳文龍既已告知山東小館負責人甲○○、方桂釧夫
    婦被告已離職，則被告當無如公訴人所指假藉鴻驊公司業務
    員身分收取貨款之可能。被告有無對山東小館負責人甲○○
    或方桂釧實施詐術，實有合理懷疑存在。
(四)、至證人乙○○所提出由方桂釧於94年7月20日書立載有「丙○○，向本公司山東小館收取5月份貨款合計參萬捌仟陸佰
    元正，他仍告知本公司說他人仍在鴻驊食品上班，當時不疑
    有他，才讓他收款，口說無憑，特此立據。立書人方桂釧，
    身分證號碼：Ｚ000000000中華民國93年7月20日」之切結書1
    紙，雖涉及本件被告有無實施詐術之犯行。然前開證據，業
    經被告之辯護人爭執證據能力，該紙切結書核屬被告以外之
    人於審判外之書面陳述，依刑事訴訟法第159條第1項之規定
    ，即應認無證據能力，自不能採為本案論罪之依據。
(五)、對於山東小館甲○○、方桂釧夫婦何以在知悉被告已離職之
    情況下，仍交付貨款予被告乙節，被告雖未提出具體事證，
    然考刑事被告依法不負自證無罪之義務，在別無積極證據之
    情形下，洵難遽以推論被告有施用詐術之行為。再者被告於
    行為後，已返還積欠之貨款，而與告訴人達成民事上之和解
    ，有卷附和解書1紙可佐（參見本院卷第98頁），益證被告
    無不法所有之詐欺意圖。依上說明，公訴人所舉之證據不足
    以證明被告確有詐欺犯行。此外又查無任何積極證據，足認
    被告確有公訴人所指之犯行，不能證明被告犯罪，依法自應
    諭知無罪之判決。至於山東小館之負責人甲○○、方桂釧夫
    婦，經本院合法傳喚，未到庭作證，惟本案之事實對被告有
    利已明，故毋庸另行拘提該二位證人至庭，附此敘明。
五、原審同此見解，而為被告無罪之諭知，並無不合。檢察官上
    訴意旨稱：被告離職後，老闆將被告之客戶移交給伊，伊於
    7月4、5日至山東小館收款，並告訴該店老闆，被告已離職
    ，伊來寄單，並問該店老闆何日可來收款，老闆說7月20日
    ，惟7月20日伊去收款時，該店老闆方桂釧說已被被告收走
    ，由此證詞，可知被告收系爭貨款時係施用詐術為之。且證
    人乙○○亦證，山東小館係月結，是從1日至30日送貨，次
    月1日寄帳單，商家確認無誤，向我們約時間前往收款，我
    向山東小館要收款時，方桂釧才告訴陳文龍，被告已收走了
    ，均可見被告係施用其仍任職鴻驊公司之名義前往山東小館
    收款，使該店老闆誤而交付貨款之行為云云。惟退一步言，
    被告縱使有施用詐術致使方桂釧交付其貨款，然被告係因鴻
    驊公司尚積欠其貨款，有如前述，故始有至山東小館收取貨
    款之舉，其主觀之犯意係在抵銷其任職鴻驊公司所積伊之薪
    資，故難認被告有為己不法所有之意圖，與詐欺罪之犯行有
    間。要難逕認被告有詐欺犯行，檢察官之上訴為無理由，應
    予駁回。
據上論斷，應依刑事訴訟法第368條，判決如主文。
本案檢察官劉文水到庭執行職務。
中    華    民    國    95    年    5    月    4    日
                  刑事第十四庭  審判長法  官  蘇隆惠
                                      法  官  林瑞斌
                                      法  官  林秀鳳
以上正本證明與原本無異。
不得上訴。
                                      書記官  耿鳳君
中    華    民    國    95    年    5    月    5    日


司法院資訊處製作；財團法人民間司法改革基金會備份。
